【裁判字號】    95,建,39
【裁判日期】    970111
【裁判案由】    給付工程款
【裁判全文】
臺灣士林地方法院民事判決                95年度建字第39號
原      告  寶銓水電工程有限公司
法定代理人  丙○○
訴訟代理人  蘇誌明律師
被      告  國防部軍備局工程營產中心
法定代理人  己○○
訴訟代理人  劉龍飛律師
            甲○○
            戊○○    同上
            乙○○    同上
            丁○○    同上
上列當事人間給付工程款事件，本院於民國96年12月25日言詞辯
論終結，判決如下：
    主  文
被告應給付原告新臺幣肆拾陸萬捌仟伍佰肆拾元，及自民國九
十五年十二月十二日起至清償日止，按週年利率百分之五計算之
利息。
原告其餘之訴駁回。
訴訟費用由被告負擔新臺幣陸仟柒佰伍拾陸元，由原告負擔新臺
幣貳萬柒仟零貳拾壹元。
本判決第一項得假執行。
原告其餘假執行之聲請駁回。
    事  實  及  理  由
一、原告起訴後，被告法定代理人已由查振東變更為己○○，並
    已依法聲明承受訴訟，核無不合，自應予准許。
二、又原告於起訴時，係請求被告給付屋頂排風機等追加新增工
    程款新臺幣（下同）247 萬9194元及消防感知器由差動式改
    為偵煙式之工程款76萬7095元。就其中「屋頂排風機等」追
    加工程部分，雖未於起訴狀中詳述所主張各項追加工程項目
    名稱，惟已於該項請求之下引用「證二」即如附表一所示「
    追加帳明細表（新增項目）」，且所聲明請求之金額亦為該
    表所列各工程項目之總價。堪認原告就附表一所示各項新增
    工程項目工程款，於起訴之初即已為主張及請求，核應非屬
    訴之追加。從而，被告抗辯：原告就屋頂排風機及差動式改
    為偵煙式感知器以外之其餘追加工程款之請求，係訴之追加
    ，且有礙被告之攻擊防禦及訴訟之終結，應不得准許云云，
    洵屬無據；原告就該部分之請求，自應由本訴予以審理。次
    查，原告於起訴時係聲明請求被告給付原告324 萬6289元及
    法定遲延利息，嗣於訴訟進行中，則減縮訴之聲明為請求被
    告給付原告262 萬9961元及法定遲延利息（見本院96年8 月
    28日言詞辯論筆錄）。依民事訴訟法第255 條第1 項第3 款
    之規定，亦應准許，均先敘明。
三、原告起訴主張：原告於民國91年3 月12日與被告簽訂陸軍新
    店營區整建水電暨空調工程合約（下稱為系爭合約），由原
    告承攬該工程之施作。因被告於施作期間工程所有追加，原
    告乃依指示施作安裝，並已完工驗收。經計算被告應增加給
    付予原告者有：(一)屋頂排風機等如附表一所示工程增加項目
    ，依系爭合約第19條第1 款、第3 條第1 款計價為216 萬14
    18元；該金額並經負擔監造工作之薛昭信建築師事務所同意
    追加。又上開追加部分縱屬數量增加而非工程項目增加，被
    告亦應依系爭合約第3 條第2 項規定，就工程實作數量較契
    約所定數量增加達10％以上部分增加契約價金並依約給付。
    況行使債權履行債務，應依誠實及信用方法，民法第148 條
    第2 項訂有明文。被告自不能將其於系爭合約上漏項及數量
    嚴重不符過失責任，轉而無理要求原告代其承擔，否則即違
    反民法第148 條第2 項及政府採購法第6 條之公平公正原則
    。至於系爭合約第4 條第2 項固約定：「契約所附供乙方投
    標用之工程數量清單，其數量為估計數，不得視為乙方完成
    履約所須供應或施作之實際數量，採契約價金總額結算給付
    者，未列入前款清單之項目或數量，其已於契約載明應由乙
    方施作或供應或為乙方完成履約所必須者，仍應由乙方負責
    供應或施作，不得據以請求加價」等語；然該約定不無利用
    被告市場上之優勢地位，以契約約定所有因定作人行為所生
    之風險，完全由承攬人承擔，或免除其定作人之責任。其約
    定已違背民法第222 條故意或重大過失之責任不得預先免除
    之規定，該定型化契約之約款，亦違背公共秩序，依民法第
    72條之規定，應屬無效。從而，被告執上開約定，抗辯：系
    爭工程項目及數量未有增加云云，殊無可採。(二)原告已就消
    防感知器按消防圖施作完成，於完工後，因消檢時認缺失屬
    設計法規問題，乃新增消檢修改金額，即將原差動式改為偵
    煙式消防感知器，其金額計為46萬8543元，自應由被告給付
    。以上金額經向被告請求給付，竟遭推託。原告已向行政院
    公共工程委員會聲請調解，仍不獲被告同意支付全額。該調
    解雖不成立，惟原告已於收受調解不成立證明送達後10日內
    提起本訴，請求權自未罹於時效。爰依法提起本訴等語；並
    聲明：（一）被告應給付原告262 萬9961元，及自起訴狀繕
    本送達之翌日起至清償日止，按週年利率5 ％計算之利息。
    （二）原告願供擔保，請准宣告假執行。
四、被告則以：系爭工程已於92年12月31日完工驗結，原告縱尚
    有工程款可茲請求，亦應於上開驗結翌日起2 年內為之；然
    竟於95年11月30日始具狀提起本訴，已逾2 年時效期間。原
    告雖曾向行政院公共工程委員會聲請履約爭議之調解，然已
    調解不成立，依民法第133 條之規定，時效視為不中斷，因
    此，迄原告提起本訴時起，其請求權確已罹於時效。次查，
    系爭工程係依公告招標競標之方式，由各廠商於投標前，先
    行領取投標須知、工程圖說、機電工程施工說明書、空白工
    程標單及系爭定型化工程契約等等，且依投標須知第5 條及
    系爭合約第1 條記載：契約包含招標文件、投標文件、決標
    文件及契約附件在內甚明。而原告於91年1 月15日，係以遠
    低於底價57％之報價即7742萬元搶標得標，並經兩造於91年
    3 月12日簽訂系爭合約。依契約工程圖說，原告所主張之屋
    頂排風機計13臺及如附表一所示其他工程項目的數量，均由
    建築師繪製於圖面，並無遺漏。雖於工程標單上屋頂排風機
    僅列敘數量1 台；然依系爭合約第4 條第2 款約定：「契約
    所附供乙方投標用之工程數量清單，其數量為估計數量，不
    得視為乙方完成履約所須供應或施作之實際數量。採契約價
    金總額結算給付者，未列入前款清單之項目或數量，其已於
    契約載明應由乙方施作或供應或為乙方完成履約所必須者，
    仍應由乙方負責供應或施作，不得據以請求加價」。而投標
    須知第4 條亦載明；「工程勘察：本案施工地點地形複雜，
    為維廠商投標權益，投標廠商可視需要於領標截止日期間個
    別自行前往勘察」。被告更已依法定公開閱覽及等標期限提
    供廠商詳細詢價估算之時間，而於投標須知第9 載明；「廠
    商疑義：廠商對本案招標項目內容等若有疑義者，應於公告
    起10日內，以書面或傳真向本局申請釋疑」。系爭工程之施
    工說明書復記載；「1.2.6 ：(1)相關規定中列有契約圖說表
    ，該等圖說為約文件之一部分。(2)契約各部分工程應依業主
    提供之契約圖說辦理，該等圖說將提供承包資料，以便其準
    備施工製造圖。(3)承包商收到契約圖說後，應立即進行查對
    ，有遺漏或不一致處應立即陳報」。足認原告於投標前、決
    標後、施工期間均可對契約圖說及其實地勘察疑義詳細估算
    、提出請求。則縱被告於工程標單上有誤列數量之情事，仍
    未違反政府採購法第6 條所定公平公正原則，亦無定型化契
    約解釋原則適用之問題。且因系爭合約內容既以工程圖說所
    標示之項目數量為準，則被告所支付工程之報酬總價，自應
    涵蓋工程圖說中之全部細目、數量無疑，而不生追加報酬之
    問題。原告亦須依圖說施工，始得通知被告進行驗收作業。
    況原告從未以口頭或書面告知負責系爭工程監造工作之建築
    師事務所同意所謂追加工程款，該建築師事務所既非系爭合
    約之當事人，亦無權代理被告同意增付任何價款。是原告主
    張：該建築師事務所已於連絡便函上簽認並同意所請求追加
    工程款云云，實屬無稽；縱有同意，亦未能拘束被告。至於
    系爭工程原設計差動式感知器雖因臺北縣政府消防局消防安
    檢時，認應修改為偵煙式感知器，因而由被告指示原告進行
    更改並經驗收無訛。惟依契約單價及合約工資比例計算，加
    帳金額應為28萬8830元。是原告此部分之請求，亦於法無據
    等語，資為抗辯；並聲明：原告之訴及假執行之聲請均駁回
    。
五、經查，原告係以7742萬元標得被告發包之系爭工程，並於91
    年3 月12日與被告簽訂系爭合約；嗣兩造就原告所請求追加
    工程款乙事，曾經原告聲請由行政院公共工程委員會進行調
    解，惟以不成立結案。又系爭工程屋頂排風機之單價，於工
    程標單上載為2 萬4313元，其數量則僅列1 台，與工程圖說
    之數量為13台不符；惟原告於系爭工程實際施作包括屋頂排
    風機在內之如附表一所示各項工程之項目及數量，則與工程
    圖說全完相符。至於系爭工程消防設備本為「差動式消防感
    知器」，係因相關消防法規之消檢要求，遂改為「偵煙式消
    防感知器」；此額外增加之費用於行政院公共工程委員會就
    本案進行調解時，建議由被告給付46萬8543元予原告等情，
    已為兩造所不爭執（見本院96年8 月28日、96年10月2 日言
    詞辯論筆錄）。；有開標記錄、系爭合約、調解不成立證明
    書、工程標單及工程圖說等件（均影本）在卷可稽，應與事
    實相符。且本件經於96年8 月28日言詞辯論期日協商兩造確
    認爭點為：
    1.原告之請求是否罹於時效？
    2.原告得否請求被告追加系爭工程屋頂排風機之工程款？
    3.原告如得請求系爭工程屋頂排風機之追加工程款，其金額
      應如何計算？
    4.原告請求如附表一所示屋頂排風機以外之其他工程追加項
      目之追加款有無理由？金額如何計算？
    5.原告請求被告給付變更系爭工程消防感知器增加之工程款
      有無理由，其金額應如何計算？
    以下茲論述之。
  (一)首按，承攬人之報酬及其墊款之請求權，因2 年間不行使而
    消滅；又時效因聲請調解或提付仲裁而中斷者，若調解之聲
    請經撤回、被駁回、調解不成立或仲裁之請求經撤回、仲裁
    不能達成判斷時，視為不中斷，民法第127 條第7 款、第13
    3 條固有明文。惟當事人聲請調解而不成立，如聲請人於調
    解不成立證明書送達後10日之不變期間內起訴者，視為自聲
    請調解時，已經起訴；其於送達前起訴者，亦同，民法第41
    9 條第3 項規定甚明。而政府機關為辦理採購而與廠商發生
    履約爭議，經向採購申訴審議委員會申請調解者，其辦理調
    解之程序及其效力，除另有特別規定者外，準用民事訴訟法
    有關調解之規定，於政府採購法第85條之1 第4 項亦有規定
    。經查，系爭工程經被告於92年12月31日完工驗結後，原告
    就其於本件所請求工程款，已於2 年內之94年11月11日向行
    政院公共工程委員會採購申訴審議委員會聲請調解，而該會
    之調解不成立證明係於95年11月27日送達原告，原告則於送
    達後10日內之95年12月4 日提起本訴之情，已為兩造所不爭
    執（見本院96年12月25日言詞辯論筆錄），並經向行政院公
    共工程委員會調取該件履約爭議調解申請書及附件卷證查核
    無誤。則依上揭規定，應視原告早於請求權2 年時效完成前
    之94年11月11日聲請調解時已經起訴並中斷時效之進行無疑
    。從而，被告所為時效抗辯，洵無可採，合先敘明。
  (二)次查，兩造就系爭工程所簽訂之系爭合約第1 條規定：契約
    包括下列文件：1.招標文件及其變更或補充。2.投標文件及
    其變更或補充。3.決標文件及其變更或補充。4.契約附件及
    其變更或補充。5.依契約所提出之履約文件或資料，有系爭
    合約書影本乙份附卷可稽。又原告得標系爭工程之國防部採
    購局軍事工程投標須知第5 條已約明招標文件包含投標須知
    、工程契約樣本、標單、單價分析表、施工規範及工程圖說
    在內乙節，有該投標須知影本乙份可稽。而系爭工程之機電
    工程施工說明第1.2.6 項亦約明：(1)相關規定中列有契約圖
    說表，該等圖說為約文件之一部分。(2)契約各部分工程應依
    業主提供之契約辦理... 等語。亦有該工程施工說明影本乙
    份存卷可據。而系爭合約第4 條第2 項更約定：「契約所附
    供乙方投標用之工程數量清單，其數量為估計數，不得視為
    乙方完成履約所須供應或施作之實際數量，採契約價金總額
    結算給付者，未列入前款清單之項目或數量，其已於契約載
    明應由乙方施作或供應或為乙方完成履約所必須者，仍應由
    乙方負責供應或施作，不得據以請求加價」等語甚明。而查
    ，系爭合約係依契約價金總額結算乙節，既為系爭合約第3
    條第1 項所明定。則系爭合約約定應由原告完成之工程範圍
    及數量，自應以前述作為契約內容之全部圖說及文件之內容
    為準，至於標單所載之數量只是估計數量，尚未能據為合約
    工程項目及數量之認定，洵無疑義。
  (三)再查，原告主張：包括屋頂排風機在內之如附表一所示各項
    工程之數量，均與投標工程數量清單所列未符等語，固據其
    提出經系爭工程監造人即薛昭信建築師事務所蓋章之追加帳
    明細表、工程標單影本以為憑證。然如前述，兩造對原告所
    實做包含附表一所列各項工程及數量，均與系爭工程之圖說
    相符乙節，已無爭執。則依上開(一)之說明，原告所施作如附
    表一所示各項工程，自屬契約文件所約定之工程範圍及數量
    ，並未有契約變更致履約標的項目或數量有增減之情事。是
    系爭合約第3 條、第19條固就契約工程數量及項目如有變更
    或增減時，價金應如何加減結算乙節，有所約定。然系爭工
    程進行中，契約（指第1 條所涵蓋之各項有關契約文件，當
    然包含圖說）內容，既未有所變更諸如變更設計、追加工程
    ，以致承攬人所施作之數量較所有契約文件所包含之數量增
    減百分之10之情事，原告自未能據系爭合約第3 條第2 項、
    第19條第1 項之規定，請求被告給付追加工程款項。
  (四)原告雖主張：系爭合約第4 條第2 項約定：「契約所附供乙
    方投標用之工程數量清單，其數量為估計數，不得視為乙方
    完成履約所須供應或施作之實際數量，採契約價金總額結算
    給付者，未列入前款清單之項目或數量，其已於契約載明應
    由乙方施作或供應或為乙方完成履約所必須者，仍應由乙方
    負責供應或施作，不得據以請求加價」，乃定型化契約約款
    ，且已違反公共序及誠實信用、公平公正之原則，依法應屬
    無效云云。然按，工程實務上工程之施作，必須有實際之繪
    圖，始得以按圖施作，此種實際施作之細節，少有以文字敘
    述即可正確施工者，是工程圖說所記載之圖示、尺寸、規格
    ，於施工過程中，實為不可或缺之核對資料，而係工程契約
    中，承攬人所必須完成之工作；是以，工程實務自無以工程
    標單作為廠商之工作內容者，甚為灼然。則兩造系爭合約約
    定第4 條第2 項所為上揭約定，應符合系爭工程契約之本質
    ，且為工程實務界所確知並普遍採行；此參諸由行政院公共
    工程委員會所發布之採購契約要項第33條亦有「工程採購契
    約所附供廠商投標用之數量清單，其數量為估計數，不應視
    為完成履約所須供應或施作之實際數量」之相類規定益明（
    見卷附證物八）。從而，自難謂上開約款有何違反公共秩序
    及誠實信用、公平公正原則可言，核應非無效。況查，系爭
    工程為公開招標，原告取得之資訊內容與其他競標廠商並無
    不同，其計算成本之依據與其他廠商亦無二致，原告自應於
    投標前詳細審慎研閱全部招標、圖說、標單等各項文件。而
    國防部採購局軍事工程處投標須知第4 條更規定：「本案工
    程施工地點地形複雜，為廠商投標權益，使用單位已在工地
    內以本樁釘定工程位置及豎立本牌加以說明，投標廠商可視
    需要於領標截止日期間，個別自行前往勘察」、第9 條則規
    定：「廠商對本案招標項目內容等若有疑義者，應於公告起
    10 日 內，以書面或傳真向本局申請釋疑。」則原告亦可自
    行赴施工地點，翔實勘查，俾瞭解欲投標工程之所有相關事
    項，如認標單所列數量、價格有不符或不周之處，更應本於
    專業立場，自應依規定及時提出異議，於投標時應自行斟酌
    評估風險，核算總價應係多少，方有承包之利潤。然竟於低
    價投標、簽約及辦理工程驗收後，始另請求工程款之追加；
    不僅無視系爭合約第1 條之約定，所為相對於其他核實投標
    而未得標之廠商而言，亦有違誠信原則。從而，原告就包括
    屋頂排風機在內之如附表一所示各項工程，請求被告依系爭
    合約第3 條、第19條之約定給付追加工程款，自未能准許。
  (五)惟查，有關系爭工程消防設備本為「差動式消防感知器」，
    係因相關消防法規之消檢要求，遂改為「偵煙式消防感知器
    」乙節，已如前述。上開工程項目既為原系爭合約、圖說及
    投標文件所無，核應屬系爭契約履約項目變更及新增。又查
    ，「依契約價金總額結算，因契約變更致履約標的項目或數
    量有增減時，就變更部分予以加減價結算。若有相關項目如
    稅捐、利潤或管理費另以一式列計者，應依結算總價與契約
    價金總額比例增減之，契約已訂明不適用比例增減條件者。
    不在此限。」、「甲方（即被告）於必要時得於契約所約定
    之範圍內通知乙方（即原告）變更契約（含新增項目），乙
    方於接獲通知後應向甲方提出契約標的、價金、履約期限、
    付款期程或其他契約內容須變更之相文件，契約價金之變更
    ，其底價依採購法第46條第1 項之規定」、「甲方於接受乙
    方所提出須變更之事項前即請求乙方先行施作或供應，其後
    未依原通知辦理契約變更或僅部分辦理者，應補償乙方所增
    加之必要費用。」系爭合約第3 條、第19條第1 項第1 款、
    第3 款亦約定甚明。則原告主張：被告就此變更及新增之項
    目，應予以加價結算給付等語，洵屬有據。至於此部分加價
    之金額，原告已減縮依行政院公共工程委員會調解之建議即
    46萬8543元以為請求。而參酌行政院公共工程委員會調解建
    議所作成如附表二所示各工程項目之數量，已經工程營產中
    心北部地區工程處會同監造單位薛昭信建築師事務所及原告
    於95年4 月14日完成現會算確認無誤；附表二所列各工程項
    目之單價及計算基準，亦據該會分別依合約單價、比例、市
    場行情及實際出工人數據以計算各節，有行政院公共工程委
    員會建議計算說明影本乙份附於該會調解案卷可稽。被告就
    該會所認定上開金額，亦表示並無意見（見本院96年7 月24
    日言詞辯論筆錄）。堪認上開調解建議認應由被告給付之金
    額，尚屬合理。從而，原告就此部分契約項目變更，請求被
    告給付46萬8543元，於法自無不合。
六、綜上所述，原告依系爭合約之法律關係，於請求被告給付46
    萬8543元，及自起訴狀繕本送達翌日即95年12月12日起至清
    償日止，按週年利率5 ％計算之利息之範圍內，為有理由，
    應予准許，逾此部分，為無理由，應予駁回。又原告陳明願
    供擔保，聲請宣告假執行，經核其勝訴部分，所命被告給付
    之金額未逾50萬元，應依職權宣告假執行；至於原告其餘假
    執行之聲請，因該部份訴之駁回而失所依據，自應予駁回。
    併依職權確定本件訴訟費用為3 萬3777元（裁判費3 萬3175
    元，證人旅費602 元），應由被告負擔6756元，由原告負擔
    2 萬7021元。
七、因本件事證已臻明確，兩造其餘主張、陳述及所提之證據，
    經審酌均與判決結果不生影響，爰不一一論列，附此敘明。
八、據上論結，本件原告之訴為一部有理由，一部無理由，依民
    事訴訟法第79條、第87條、第389 條第1 項第5 款判決如主
    文。
中    華    民    國    97    年    1     月    11    日
                  民事第二庭  法  官  李瑜娟
以上正本證明與原本無異。
如對本判決上訴，應於判決送達後20日內向本院提出上訴狀。
中    華    民    國    97    年    1     月    15    日
                              書記官  李秀蘊


司法院資訊處製作；財團法人民間司法改革基金會備份。
